臺灣高等法院民事判決　　　　　　　　 93年度家上字第285號
上　訴　人　乙○○
被上訴　人　甲○○
上列當事人間請求離婚事件，上訴人對於中華民國 93年8月18日
臺灣板橋地方法院 93年度婚字第219號第一審判決，提起上訴，
本院於中華民國93年12月28日言詞辯論終結，判決如下：
    主  文
上訴駁回。
第二審訴訟費用由上訴人負擔。
    事實及理由
一、被上訴人主張：其於民國88年4月8日與大陸女子即上訴人乙
    ○○結婚，並為結婚登記，現仍存續中，惟兩人相處不佳，
    上訴人於90年2、3月離家出走，不知去向。92年間，上訴人
    有打電話要求被上訴人為其辦理入台證件，被上訴人沒有答
    應。且兩造長年未共同生活，婚姻發生破綻無法繼續維持，
    爰依民法第 1052條第1項第5款之惡意遺棄及第2項之重大事
    由，依法訴請離婚等語。
二、上訴人則以：伊於 88年6月17日入境，和被上訴人在一起生
    活約兩年才離開，之後兩造就沒有在一起，生活各過各的，
    離家是被被上訴人逼的，被上訴人全家人都跟上訴人吵架，
    要被上訴人幫上訴人辦簽證，被上訴人都不幫我辦理，所以
    上訴人才離開。之後上訴人就搬到林口新寮那裡去居住，被
    上訴人把上訴人報失蹤，管區警員有告訴被上訴人說上訴人
    ，都是由上訴人來付，88年上訴人在便當店做的時候，老闆
    娘的二姐向被上訴人租店面押金10,000元，後來老闆娘二姐
    提早搬走，還有 5,000元押金沒退，也是由上訴人薪資中扣
    除。被上訴人後來又租房子不付房租，上訴人在崔媽媽麵店
    打工，15,000元的薪水，被上訴人要上訴人把錢借給他，結
    果被上訴人也沒有錢還，兩年多前另有拿 7,000元給被上訴
    人，請被上訴人將錢寄到大陸給上訴人母親，結果被上訴人
    也沒有把錢寄給我母親等語，資為抗辯。
三、原審判決准被上訴人與上訴人離婚，上訴人提起上訴，求為
    廢棄原判決，駁回被上訴人於原審之訴，並補陳略稱：伊於
    民國88年6月17日到臺灣。上訴人為來台灣工作，共花320,0
    00元新台幣（以下同），與被上訴人在大陸福州辦理假結婚
    。被上訴人即拿大陸的結婚證書到台灣辦理結婚登記。被上
    訴人並不知道我家裡有幾個人？我家住哪裡？為與被上訴人
    假結婚，花了 320,000元，錢是付給大陸的人頭「陳乃光」
    ，臺灣人頭是叫「阿財」，他大哥是「老顏」，本件假結婚
    ，是我舅媽介紹的，我之前在大陸有結婚過，也辦離婚了。
    我媽媽建議我到臺灣，說台灣錢比較好賺，我就請我舅媽安
    排，民國 88年4月間，我與被上訴人在大陸福州公證處辦理
    公證結婚手續，如果我與被上訴人是真結婚，我還要花錢嗎
    ？他都沒有付錢，還賺 100,000元。在福州公證結婚後，大
    約一個多月我就來臺灣，是由阿財接機，並在阿財家住了 6
    天，再送我去木柵木新路（幾號忘記了）清潔公司工作。
    本件婚姻既是假結婚，自不生離婚問題等語。被上訴人則補
    陳略以：我經人家介紹，在大陸福州與上訴人辦理結婚，再
    回台灣戶政事務所辦理結婚登記，上訴人入境臺灣的資料都
    是我辦理寄過去的，不然上訴人怎麼過來？上訴人與被上訴
    人共同生活從 88年6月到90年間。結婚之後，有發生婚姻關
    係，非假結婚等語。
四、被上訴人主張之事實，上訴人除辯稱兩造係假結婚外，並不
    否認，並有
    理局調取上訴人入出境紀錄，台北縣警察局新莊分局函及交
    辦單、暫住人口戶口卡等可稽，堪信被上訴人主張之事實為
    真實。是本件所應審究者為兩造是否為假結婚是也。茲分述
    於次：
  (一)按所謂通謀為虛偽意思表示，乃指表意人與相對人互相故意
    為非真意之表示而言，故相對人不僅須知表意人非真意，並
    須就表意人非真意之表示相與為非真意之合意，始為相當，
    若僅一方無欲為其意思表示所拘束之意，而表示與真意不符
    之意思者，尚不能指為通謀而為虛偽意思表示。又，上訴人
    主張其與被上訴人結婚，係與上訴人通謀而為之虛偽行為之
    假結婚，應由該上訴人負舉證責任（最高法院62年台上字第
    316號、27年上字第2622號判例參照）。
  (二)上訴人於本院雖辯稱：伊為來台灣工作，共花 320,000元，
    與被上訴人在大陸福州辦理假結婚。被上訴人並不知道我家
    裡有幾個人？我家住哪裡？因伊聽說台灣錢比較好賺，所以
    以假結婚方式來到台灣云云，但為被上訴人所否認，是上訴
    人所謂藉假結婚之名來台灣打工賺錢，僅係上訴人一方個人
    之意思，被上訴人並未表示與上訴人為假結婚之意思，尚不
    能指為兩造之婚姻係通謀而為虛偽結婚。又，上訴人並未舉
    證證明被上訴人明知係與上訴人通謀而為之虛偽行為之假結
    婚，且上訴人承認確實與被上訴人在大陸福州公證處辦理公
    證結婚登記 (本院94年2月15日言詞辯論筆錄)，且依大陸19
    86年結婚登記辦法第 4條規定，申請結婚登記，男女當事人
    必須親自到場，不得委託他人代理。主管婚姻登記機關就結
    婚申請有實質調查權，其主要審查項目乃有無符合結婚條件
    ，即男女雙方是否本人完全自願（戴東雄著「中共婚姻法上
    結婚條件與結婚程序」參照，見司法院印行中國大陸法制研
    究第六輯第38、39頁）。上訴人亦自認「（在台灣）我和原
    告一起生活大約有兩年的時間」（見原審卷第43頁），於本
    院亦承認與被上訴人間確有發生婚姻關係（見本院卷第21頁
    ），難謂兩造之婚姻為通謀虛偽之假結婚。
  (三)次依臺灣地區與大陸地區人民關係條例第 52條第1項規定：
    「結婚或兩願離婚之方式及其他要件，依行為地之規定。」
    ，本件兩造於大陸福州公證處辦理公證結婚登記，並經我國
    戶政機關為結婚登記，有如前述，兩造之婚姻自屬有效成立
    ，上訴人之前揭抗辯，核無可取。
五、按「判決離婚之事由，依臺灣地區之法律。」臺灣地區與大
    陸地區人民關係條例第 52條第2項，定有明文。而我國民法
    第 1052條第2項前段規定：「有前項以外之重大事由，難以
    維持婚姻者，夫妻之一方得請求離婚。」，其目的在使夫妻
    請求裁判離婚之事由較富彈性。又婚姻係以夫妻之共同生活
    為目的（民法第1001條規定參照），配偶應互相協力保持其
    共同生活之圓滿及幸福。查兩造婚後，上訴人來台與被上訴
    人共同生活，惟兩人相處不佳，上訴人於90年2、3月離家出
    走，不知去向，92年間上訴人有打電話要求被上訴人為其辦
    理入台證件，被上訴人沒有答應，且兩造已三年多未共同生
    活，婚姻發生破綻，足認兩造婚姻有名無實。婚姻乃一男一
    間因上訴人上開之事由，不僅就上訴人主觀婚姻維持之意願
    薄弱，夫妻關係就該兩造客觀上應存之基本維繫及義務，亦
    已名存實亡，客觀上亦已因該上訴人之行徑，足以破壞該婚
    姻共同生活而達於難以繼續維持婚姻之重大事由，再衡以該
    事由之發生係由基於上訴人一方所致，揆諸上揭法條規定，
    被上訴人據以訴請判決離婚，依法即無不合。
六、綜上所述，上訴人抗辯，自無可信，被上訴人主張，足堪採
    取。從而，被上訴人本於民法第 1052條第2項前段規定，請
    求與上訴人離婚，為有理由，應予准許。原審判准被上訴人
    與上訴人離婚，於法並無違誤。上訴意旨指摘原判決不當，
    求予廢棄改判，為無理由，應予駁回。
七、本件事證已臻明確，兩造其餘陳述及攻擊防禦方法，經本院
    審酌核與判決結果不生影響，不再一一論述，併此敘明。
據上論結，本件上訴為無理由，依民事訴訟法第449條第1項、第
78條，判決如主文。
中　　華　　民　　國　　94　　年　　  3 　　月　　1　　日
                  民事第九庭  審判長法　官  吳景源
　　　　　　　　　　　      　　　　法　官  滕允潔
　　　　　　　　　　　      　　　　法　官  連正義
正本係照原本作成。
如不服本判決，應於收受送達後20日內向本院提出上訴書狀，其
未表明上訴理由者，應於提出上訴後20日內向本院補提理由書狀
（均須按他造當事人之人數附繕本）上訴時應提出委任律師或具
有律師資格之人之委任狀；委任有律師資格者，另應附具律師資
格證書及釋明委任人與受任人有民事訴訟法第 466條之1第1項但
書或第2項（詳附註）所定關係之釋明文書影本。
中　　華　　民　　國　　94　　年　　3 　　月　　2 　　日
  　　　　　　　　　　　　　　　　　書記官  張永中
附註：
民事訴訟法第466條之1（第1項、第2項）：
對於第二審判決上訴，上訴人應委任律師為訴訟代理人。但上訴
人或其他法定代理人具有律師資格者，不在此限。
上訴人之配偶、三親等內之血親、二親等內之姻親，或上訴人為
法人、中央或地方機關時，其所屬專任人員具有律師資格並經法
院認為適當者，亦得為第三審訴訟代理人。
